最高法院刑事判決　　　　　　　　　　　　　　　九十一年度台上字第一六一三號
　　上　訴　人　甲　○
右上訴人因偽造有價證券案件，不服台灣高等法院中華民國九十年十二月二十八日第
二審更審判決（九十年度上更(二)字第一○六九號，起訴案號：台灣台北地方法院檢察
署八十三年度偵字第一四四五○、二一四六八、二一五一五、二四一四五號），提起
上訴，本院判決如左：
    主  文
上訴駁回。
    理  由
一偽造有價證券及偽造文書部分：
按刑事訴訟法第三百七十七條規定，上訴於第三審法院，非以判決違背法令為理由，
不得為之。是提起第三審上訴，應以原判決違背法令為理由，係屬法定要件。如果上
訴理由狀並未依據卷內訴訟資料，具體指摘原判決不適用何種法則或如何適用不當，
或所指摘原判決違法情事，顯與法律規定得為第三審上訴理由之違法情形，不相適合
時，均應認其上訴為違背法律上之程式，予以駁回。本件上訴人甲○上訴意旨略稱：
(一)、原判決事實欄記載上訴人係基於「概括犯意」犯罪，理由欄亦敘明「應依刑法第
五十六條之規定，各論以連續犯」，但主文部分漏未記載「連續」二字，論結欄亦疏
未引用刑法第五十六條，有判決理由矛盾之違法。(二)、原判決事實欄二記載由許勤祺
、張昌明利用不知情之人偽刻「黃清堯」、「鄭建國」之印章，但原判決附表一卻記
載「被告與許勤祺、張昌明為向越石公司大量訂貨，在台北市某處，偽刻黃清堯、鄭
建國印章」，先後所載是否利用不知情之人偽刻印章，並不相符，又究竟係三人為偽
刻犯行，抑僅二人偽刻，前後亦不符。原判決理由欄二之(五)認本票、授權書、經銷契
約書上「黃清堯、鄭建國、吳秀祝、劉者毅」之署押非被告筆跡，應係許勤祺利用不
知情之第三人為之等由，與事實欄所載亦有矛盾。(三)、依證人林碧雲、林吉松、陳中
興、馬月勇、余建宗等人之證言，上訴人不像老闆，也是向會計領薪水，上訴人不在
公司，也有人簽收貨物，聽說公司負責人是一位徐（許）董，上訴人未說保證人為其
朋友，上訴人在公司沒什麼權利。原審不採信上述有利上訴人之證言，又未於判決理
由內敘明不予採信之理由，有判決不備理由之違法。(四)、原判決未說明證人林碧雲、
林吉松有利上訴人之證言不可採之理由，亦有理由欠備之違誤。(五)、原判決認上訴人
係「明知」而參與本件犯行，但理由欄未見有何證據證明上訴人係「明知」。上訴人
係因震旦行公司要求需保證人，乃請公司實際負責人許勤祺覓保，原判決以上訴人請
許勤祺「設法」覓保證人，認定上訴人「共謀」或「唆使」許勤祺偽造保證人之簽章
，似嫌速斷，且有違論理法則。又許勤祺、張昌明二人未任保證人，亦與上訴人是否
「明知」犯罪情事無關，原判決依此認定上訴人犯罪，自有不備理由之違法。(六)、原
判決認上訴人及禾記通信有限公司（下稱禾記公司）明知禾記公司已無支付能力，而
以偽造文書等手法向震旦行公司詐欺等情，係以上訴人及禾記公司自八十三年四月起
大量退票為證據。但禾記公司與震旦行公司簽訂「經銷契約書」及交易日期為八十二
年十一月三十日，顯然當時禾記公司尚非無支付能力。原判決認定之事實與卷內資料
不符，有理由矛盾之違法。(七)、禾記公司與震旦行公司簽訂經銷契約書後，即有交易
行為，至震旦行公司所指受騙交易之八十三年四月間之交易前，另有交易付款情事，
足見訂定經銷契約書時，縱有偽造文書情事，目的在「便宜行事」，尚非斯時即有詐
欺故意，原判決未詳查此點，有判決不備理由之違法等語。
惟查證據之取捨及其證明力之判斷，屬於事實審法院之職權，苟其所為之判斷，並不
違背經驗法則及論理法則，即不能任意指為違背法令。又認定犯罪事實所憑之證據，
並不以直接證據為限，間接證據亦包括在內，審理事實之法院綜合卷內之直接、間接
證據，本於推理作用，於通常一般之人均不致有所懷疑，得確信其為真實之程度者，
即非不得據之為有罪之認定。原審認定上訴人甲○有原判決事實欄所載之偽造有價證
券、行使偽造私文書犯行，係以禾記公司與震旦行公司及越石公司所簽之經銷契約書
、授權書均為上訴人所簽，且為上訴人交付震旦行公司、越石公司，為上訴人所供承
，並經震旦行公司代理人陳中興證述在卷。上訴人自承以每月新台幣五萬元之薪水代
價，掛名為禾記公司負責人，公司業務由許勤祺、張昌明二人處理，震旦行公司要求
禾記公司覓保證人時，上訴人遂要許勤祺設法等情。而實際掌控公司業務之許勤祺、
張昌明二人既不願自任保證人，上訴人實難不知以吳秀祝、劉者毅名義為保證人之保
證書係出於偽造，上訴人與許勤祺、張昌明間顯有共同行使偽造契約保證書之犯意聯
絡，而其犯行，自足以生損害於吳秀祝、劉者毅及震旦行公司之權益。上訴人及許勤
祺、張昌明三人為大量進貨，除依越石公司要求，交付偽造黃清堯、鄭建國名義之授
權書及本票外，上訴人復向越石公司職員楊道夫稱黃清堯為其朋友，連同黃某之身分
證、土地及建築改良物謄本交給越石公司，此業據楊道夫於偵查中證述甚詳，證人黃
清堯、鄭建國亦證稱授權書及本票均非其二人出具。上述本票既未經黃清堯、鄭建國
之同意而簽發，且交付越石公司，上訴人有偽造有價證券之犯意甚明，其行使偽造之
授權書，亦足生損害於黃清堯、鄭建國等人之權益。上訴人要許勤祺設法提供上述偽
造之資料，故本票、授權書及經銷契約書上連帶保證人欄「黃清堯」、「鄭建國」、
「吳秀祝」、「劉者毅」之署押，應非上訴人之筆跡，而係許勤祺利用不知情之第三
人所為，上訴人既與許勤祺有犯意聯絡，仍應負共犯之責等證據，予以綜合判斷，認
上訴人此部分犯行，成立刑法第二百十六條、第二百十條之行使偽造私文書罪及第二
百零一條第一項之偽造有價證券罪，依牽連犯規定從一重之偽造有價證券罪處斷，於
法定刑內量處其刑，已詳敘其所憑證據與理由。並指駁、說明上訴人否認犯罪，所辯
為卸責飾詞，不足採信。所為論斷，均有卷存證據資料可資覆按。查原判決認定上訴
人偽造有價證券犯行，僅有一次，非連續犯，故未論以「連續」偽造有價證券罪，並
無不合，上訴意旨指摘原判決主文欄未記載「連續」二字，論結欄未引用刑法第五十
六條，為違法云云，尚有誤會。原判決事實欄二載明上訴人與共犯許勤祺、張昌明基
於犯意聯絡，推由許勤祺、張昌明利用不知情之人偽刻「吳秀祝」、「劉者毅」、「
黃清堯」、「鄭建國」等人印章，並利用不知情之人偽造其等之印文、署押等情，理
由欄三並說明此部分犯行，應論以間接正犯，並無事實與理由矛盾之違誤。至於原判
決附表一編號二所載詐欺方法「被告與許勤祺、張昌明為向越石公司大量訂貨，在台
北市某處，偽刻黃清堯、鄭建國印章」，僅未詳細記載推由何人委託不知情之人偽刻
印章，於上訴人應負共犯刑責及判決本旨並不生影響，不得執此為合法之第三審上訴
理由。原判決已認定上訴人雖同意登記為禾記公司負責人，但無經營能力，公司業務
實際由共犯許勤祺、張昌明負責，但三人就本件犯罪有犯意聯絡及行為分擔等情，故
證人林碧雲、林吉松、陳中興、馬月勇、余建宗等人所稱上訴人不像老闆，在公司沒
什麼權利，負責人為許董，上訴人不在公司，仍有人簽收貨物，上訴人未說保證人為
其好友等語，均僅能證明上訴人未實際負責公司業務，並不能證明上訴人未與許勤祺
、張昌明共同犯罪，自非有利上訴人之證據，原判決本不須加以論述，故原判決未說
明不引用上述證言之理由，亦無判決理由不備之違法可言。按虛設行號詐欺者，常先
正常交易一段時間，以培養信用，再大量進貨詐欺，上訴意旨以禾記公司與震旦行公
司簽訂契約後，四個月之後之進貨才被訴詐欺，因而謂其簽約時縱有偽造文書，目的
在便宜行事，非自始即蓄意詐欺云云，指摘原判決有理由不備之違法，乃就原判決已
論列說明之事項，依憑己見所為之任意指摘，亦非適法之上訴理由。至於其他上訴理
由均係對原判決已論列說明及原審依憑證據所為論斷之合法職權行使，依憑己見，仍
執陳詞，所為之任意指摘，殊與法律規定得為第三審上訴理由之違法情形不相適合，
衡以前開說明，此部分其上訴為違背法律上之程式，應予駁回。
二詐欺部分：
按刑事訴訟法第三百七十六條所列各罪之案件，經第二審判決者，不得上訴於第三審
法院，法有明文。本件上訴人詐欺部分，核屬刑事訴訟法第三百七十六條第四款之案
件，依首開說明，既經第二審判決，自不得上訴於第三審法院。縱此部分與行使偽造
私文書、偽造有價證券部分有方法結果之牽連關係，為裁判上一罪，但行使偽造私文
書及偽造有價證券部分之上訴為不合法，本院應從程序上予以駁回，而無從為實體上
判決，對於輕罪部分之此部分，亦無從適用審判不可分原則，為實體上審判，上訴人
竟復提起上訴，顯為法所不許，應予駁回。
據上論結，應依刑事訴訟法第三百九十五條前段，判決如主文。
中      華      民      國    九十一    年      三      月    二十七    日
                              最高法院刑事第七庭
                                  審判長法官  張  信  雄
                                        法官  賴  忠  星
                                        法官  張  清  埤
                                        法官  呂  永  福
                                        法官  林  開  任
      右正本證明與原本無異
                                              書  記  官
中      華      民      國    九十一    年      四      月      九      日
